【裁判字號】    94,交訴,93
【裁判日期】    950223
【裁判案由】    業務過失致死
【裁判全文】
臺灣臺北地方法院刑事判決              94年度交訴字第93號
公  訴  人  臺灣臺北地方法院檢察署檢察官
被      告  丁○○
選任辯護人  劉明鏡律師
上列被告因業務過失致死案件，經檢察官提起公訴（94年度偵字
第11206號），本院判決如下：
    主  文
丁○○從事業務之人，因業務上之過失致人於死，處有期徒刑陸
月，如易科罰金以參佰元折算壹日。
    事  實
一、丁○○係受僱於欣欣客運股份有限公司（下稱欣欣客運公司
    ），擔任營業大客車駕駛工作，為從事業務之人。其於民國
    94年6 月22日10時13分許，駕駛236 路、車牌號碼為792 －
    AB號之營業大客車（下稱系爭大客車），沿台北市○○區○
    ○路3 段由東往西方向行駛，行經同路段26號對面（即興隆
    路3 段與興德路交岔路口）時，適有行人陳秋祥本應注意如
    在100 公尺範圍內設有行人穿越道或人行天橋者，即禁止在
    該範圍之路段穿越道路，而其穿越點往西方向之54公尺處設
    有行人穿越道及人行天橋、往東方向之74公尺處設有行人穿
    越道，竟疏未注意及此，逕沿前開交岔路口，由北往南，往
    興隆路3 段26號方向快步穿越興隆路3 段之車道；而丁○○
    原應注意車前狀況，隨時採取必要之安全措施，依當時情況
    係天候晴朗、日間有自然光線、前方視距良好、柏油路面平
    坦乾燥又無障礙物，並無不能注意之情事，竟疏未注意前方
    正穿越興隆路3 段之陳秋祥，見狀仍煞車不及，致系爭大客
    車之右前擋風玻璃碰撞陳秋祥之頭部，該擋風玻璃因而破裂
    ，陳秋祥則倒地並受有氣胸併顱內出血之傷害。嗣經員警據
    報到現場處理，丁○○在場，並當場承認為肇事人，對於未
    發覺之罪向警察機關自首接受裁判，而陳秋祥經送台北市立
    萬芳醫院急救後，仍於94年6 月23日7 時45分許不治死亡。
二、案經被害人陳秋祥配偶丙○○、兒子甲○○告訴台北市政府
    警察局文山第二分局報告台灣台北地方法院檢察署檢察官偵
    查起訴。
    理  由
一、訊據被告丁○○固坦承其於前開時、地駕駛系爭大客車撞擊
    被害人陳秋祥而肇事等情不諱，惟矢口否認有何業務過失致
    死之犯行，其辯稱意旨略以：我沒有過失，事發當時，被害
    人陳秋祥從箱型貨車前面衝出來，我也緊急煞車，而且向左
    閃避，沒有辦法及時反應。前開箱型貨車是在興隆路與興德
    路口等著要右轉，我就變換車道，幾乎已經換到內側車道，
    到路口時看到他衝出來，就緊急煞車，向左閃避云云。
二、被告之辯護人為被告之利益提出辯護，意旨略以：
    (一)本件肇事路口南北向乃屬禁止行人穿越道路之路段，被害
      人陳秋祥不得由北向南侵入快車道穿越興隆路3 段，是以
      ，該肇事地點之路權乃歸被告所有，行人不應侵入快車道
      穿越道路，被告駕駛系爭大客車係依規定行駛，並無任何
      違反道路交通安全規則情事，應無過失。
    (二)依系爭大客車之煞車痕長度顯示，其右後車輪為1 ．6 公
      尺、左後車輪為1 ．5 公尺、右前車輪為1 ．2 公尺，其
      平均煞車痕跡為1 ．43公尺，換算1 ．43公尺煞車痕跡之
      時速為20公里以下，足證被告供稱其甫由站牌上、下客而
      向前行駛車速不快，時速約20至30公里等語，實屬相當，
      被告駕駛系爭大客車已然減速慢行，並無違反道路交通安
      全規則之情事至明。
    (三)依道路交通安全規則第98條第1 項第1 款之規定，被告駕
      駛系爭大客車在市區○○○○道之興隆路3 段行駛內側車
      道，乃係依該規定行駛，其並無違反道路交通安全規則之
      情事。
    (四)被告係依規定駕駛系爭大客車在車道上行駛，如前所述，
      並無任何違規行為，且被告在發現被害人陳秋祥由路口一
      部違規停放在外側車道之廂型貨車前車頭方向衝進車道之
      狀況時，即緊急煞車並向左閃避，足證被告已盡注意義務
      ，被害人陳秋祥由廂型貨車前車頭方向衝出肇事，被告實
      屬「猝不及防」，鑑定意見書認被告涉嫌未注意車前狀況
      為肇事次因云云，顯與實情不符。
三、本院查：
    (一)被告乃系爭大客車之駕駛，負責搭載乘客，為從事業務之
      人，其於前開時、地駕駛系爭大客車撞擊適穿越興隆路3
      段之被害人陳秋祥而肇事，被害人陳秋祥因而倒地並受有
      氣胸併顱內出血之傷害，經送台北市立萬芳醫院急救後，
      仍於94年6 月23日7 時45分許不治死亡等情，除已據被告
      於警詢、檢察官偵查及本院審理時所自承外，復有道路交
      通事故現場圖、交通事故談話紀錄表、道路交通事故補充
      資料表、道路交通事故調查報告表(一)、(二)及現場照片26張
      、台北市立萬芳醫院診斷證明書、台灣台北地方法院檢察
      署勘（相）驗筆錄、相驗屍體證明書、驗斷書、相驗照片
      計27張在卷可憑（見偵卷第15頁至第26頁、第45頁至51頁
      、第55頁至第67頁、94年度相字第465 號全卷）。
    (二)按設有行人穿越道、人行天橋或人行地下道時，必須經由
      行人穿越道、人行天橋或人行地下道穿越，不得在其100
      公尺範圍內穿越道路，道路交通安全規則第134 條第1 款
      定有明文。查依卷附之道路交通事故現場圖所繪製事發當
      時系爭大客車停放之位置、被害人陳秋祥血跡分布位置，
      佐以事發當時亦有搭乘系爭大客車、且乘坐之位置在系爭
      大客車右邊最前面之證人乙○○○於本院審理時證稱：被
      害人陳秋祥從菜市場口衝出來，236 路公車的右邊擋風玻
      璃就撞到他的頭，他跑得不像年輕人跑得那麼快等語（見
      本院95年2 月9 日審判筆錄第9 頁、第10頁），顯見被害
      人陳秋祥於前開肇事時間，乃係沿興隆路3 段、興德路之
      交岔路口，由北往南，往興隆路3 段26號方向快步穿越興
      隆路3 段之車道至明。次查，被害人陳秋祥穿越前開道路
      之穿越點往西方向之54公尺處設有行人穿越道及人行天橋
      、往東方向之74公尺處設有行人穿越道，有卷附之道路交
      通事故現場圖記載明確，則參諸前開規定，被害人陳秋祥
      自不得在前開肇事地點穿越道路無疑，是以，公訴人認被
      害人陳秋祥前開穿越路段乃係「非禁止穿越之路段」，並
      稱：「穿越道路時，須注意左右來車，始可小心迅速穿越
      」云云，顯有誤會，不足採憑。被害人陳秋祥本應注意不
      得在前開禁止穿越道路之路段穿越道路，竟疏未注意及此
      ，擅自穿越因而肇事，其對於前開肇事，當有過失至明。
    (三)次按，汽車行駛時，駕駛人應注意車前狀況，並隨時採取
      必要之安全措施，道路交通安全規則第94條第3 項定有明
      文。查：
      1.被告雖以前開情詞辯稱：因有箱型貨車在前開肇事路口
        等著要右轉，被害人陳秋祥突然從該貨車前面衝出來云
        云，意即因為該箱型貨車擋住其視線，加上被害人陳秋
        祥突然從該貨車前面衝出來，造成他煞車不及，猝不及
        防；然參以被告於警詢時卻供稱：「當時我駕駛欣欣客
        運236 號公車．．．在興隆路3 段中國技術學院站牌靠
        站後，打方向燈將車切出外線，因為前方有一部違規停
        車車輛，我再將車輛切入內線，以時速20至30公里行駛
        ，然後在我右後方有一部轎車跟我並行行駛，經過興隆
        路3 段26號對面時，忽然右前方有一位老先生用小跑步
        的衝過來，我看到老先生時立即踩煞車，並將車頭向左
        靠已經來不及了，右前方擋風玻璃已經碰撞到他了．．
        ．」等語（見偵卷第7 頁），細譯被告前開所供，被告
        駕駛系爭大客車在中國技術學院站牌靠站讓乘客上、下
        車後，打方向燈意欲離站時，因為外側車道前方有一部
        違規停車之車輛，被告乃再變換車道，將系爭大客車切
        入內側車道，而在切入內側車道時，系爭大客車右後方
        有一部轎車與之並行行駛，亦即，被告自始至終均未提
        及有箱型貨車擋住其視線之事，則被告前開所辯，是否
        屬實，容有疑義。
      2.依證人乙○○○於本院審理時具結證稱：被害人陳秋祥
        從一輛發財車的旁邊衝出來，該發財車剛要右轉進去菜
        市場，但是當時系爭大客車在內側車道，發財車在外側
        ，系爭大客車與發財車中間不僅約有6 、7 尺、車子可
        以通過的距離，且中間沒有其他車輛等語（見前開審判
        筆錄第12頁至第14頁），顯見被告駕駛系爭大客車肇事
        時，雖有一輛發財車正要右轉進興德路菜市場，然系爭
        大客車與發財車中間不僅沒有車輛，且約有6 、7 尺、
        車子足以通過之距離，並未有被告所辯稱之廂型貨車足
        以擋住被告之視線至明，其前開所辯，顯不足採。
      3.依卷附之道路交通事故現場圖所載，被害人陳秋祥血跡
        乃分布在外側車道靠近內、外側車道間之車道線附近，
        系爭大客車除右後車尾部分在外側車道以外，其餘車身
        均在內側車道，其煞車痕跡分別為右後車輪為1 ．6 公
        尺、左後車輪為1 ．5 公尺、右前車輪為1 ．2 公尺，
        本院依被害人陳秋祥乃係以跑步方式穿越前開道路、系
        爭大客車右前方擋風玻璃有破裂、被害人陳秋祥血跡分
        布位置、系爭大客車肇事後停放之位置及其煞車痕跡長
        度等情狀，被害人陳秋祥及系爭大客車均係在運動中而
        發生碰撞，在相對加速度之作用下，且其撞擊力量已造
        成有一定厚度之擋風玻璃破裂，綜合判斷，前開血跡分
        布位置乃係被害人陳秋祥遭系爭大客車撞擊而撞飛後所
        跌落之位置，並非事發當時之碰撞點，原來碰撞點應係
        在系爭大客車當時停放之位置，向後扣除前開煞車痕跡
        之長度（即1 ．2 公尺至1 ．6 公尺之間），且係在內
        、外側車道間之車道線附近，是以，對照前開現場圖，
        事發之碰撞位置大約係在該肇事路口前之黃色網狀線前
        緣，靠近內、外側車道車道線附近，應可認定。
      4.誠如前開所述，前開撞擊點既係在內、外側車道之車道
        線附近，且被害人陳秋祥穿越該道路時，外側車道並無
        足以擋住被告視線之車輛，並參照證人乙○○○前開之
        證述，則以被害人陳秋祥已穿越之距離，發財車與系爭
        大客車中間尚有足以讓車子通過之距離（6 、7 尺），
        被告竟未及時發現被害人陳秋祥斯時已違規穿越道路，
        顯見被告確未注意車前狀況而隨時採取必要之安全措施
        至明。
      5.事發當時，天候晴朗、日間有自然光線、前方視距良好
        、柏油路面平坦乾燥又無障礙物，有道路交通事故調查
        報告表(一)在卷可稽（已如前述），而本件肇事路口乃係
        在興德市場附近，事發之時間乃係上午10時許，正是菜
        市場人來人往最繁忙之時間，被告既係236 路之公車司
        機，而為從事業務之人，對於該肇事路口之特殊之處，
        豈有不知之理？被告駕駛系爭大客車本即應注意車前狀
        況，隨時採取必要之安全措施，而依前述之當時情況，
        衡諸常情，被告又非不能注意，竟疏未注意該市場路口
        是否會有路人穿越道路之車前狀況，隨時採取必要之安
        全措施，致其所駕駛之系爭大客車撞擊被害人陳秋祥，
        被告顯有過失甚明，辯護人辯稱：被告係猝不及防云云
        ，不足採取。
      6.被告因前揭肇事，致被害人陳秋祥倒地並受有氣胸併顱
        內出血之傷害，且經送台北市立萬芳醫院急救後，仍於
        94年6 月23日7 時45分許不治死亡，已如前述，雖被害
        人陳秋祥擅自穿越前開道路本有過失，然因被告駕駛系
        爭大客車之撞擊，使被告因而倒地受傷，終因傷重不治
        死亡，則被告之前揭肇事，對於被害人陳秋祥之傷害致
        死，有相當之因果關係。
      7.基上，被告對於前開肇事亦有過失至明，其與辯護人前
        開所辯，均不足採信。
    (四)公訴人雖另認被告行經無號誌之交岔路口時，應減速慢行
      ，竟疏未注意及此，而有過失云云，按行經無號誌之交岔
      路口、及其他人車擁擠場所，應減速慢行，作隨時停車之
      準備，道路交通安全規則第93條第1 項第2 款固定有明文
      ，然查，前開肇事地點之時速限制為50公里，有道路交通
      事故調查報告表(一)在卷可稽（已如前述），而參以被告於
      事發當時駕駛系爭大客車緊急煞車後所留下之煞車痕跡長
      度（詳如前述），再對照「汽車煞車距離、行車速度及道
      路摩擦係數對照表」，被告當時之行車速度，至多僅有時
      速20公里，準此，自無法以被告有前開過失，逕認被告行
      經該肇事路口未減速慢行，公訴人前開指訴，不足採認。
    (五)台北市車輛行車事故鑑定委員會亦同認被告有未注意車前
      狀況之過失足資參照，有該委員會94年10月17日北鑑審字
      第09430336200 號函所附之鑑定意見書附卷可參（見偵卷
      第136 頁至第138 頁）。
    (六)綜上所述，本件事證明確，被告業務過失致死犯行，堪以
      認定，其與辯護人前開所辯，不足採憑。
    (七)又本件事證既已明確，公訴人另聲請將前開鑑定意見送台
      北市車輛行車事故鑑定覆議委員會覆議，並聲請傳喚證人
      王燦煌云云，經核均無必要，附此敘明。
四、論罪科刑之理由：
    (一)核被告所為，係犯刑法第276條第2項之業務過失致死罪。
    (二)按刑法第62條所謂自首，祇以犯人在犯罪未發覺之前，向
      該管公務員申告犯罪事實，而受裁判為已足，因之，自首
      者於自首後，縱又為與自首時不相一致之陳述，甚至否認
      犯罪，仍不能動搖其自首效力（最高法院88年度台上字第
      877 號判決意旨參照），查前開肇事發生後，員警據報到
      現場處理，被告在場，並當場承認為肇事人，有台北市○
      ○○○○道路交通事故肇事人自首情形紀錄表在卷可稽（
      見偵卷57頁），顯見被告在其前開犯罪未經警察機關發覺
      之前，即已向處理員警坦承其為肇事者，申告車禍發生並
      已造成他人受傷之事實，而受裁判，經核已該當於自首之
      要件，至於被告嗣後於本院審理時否認有過失，參諸前開
      所述，尚無法動搖其自首之效力，當應依自首規定即刑法
      第62條前段予以減輕其刑。
    (三)道路交通安全處罰條例第86條第2 項固有規定：「汽車駕
      駛人，在快車道依規定駕駛行駛，因行人或慢車不依規定
      ，擅自進入快車道，而致人受傷或死亡，依法應負刑事責
      任者，減輕其刑」，然查，前開肇事路段，依本院至現場
      勘驗所拍攝之照片觀之（見本院94年12月2 日勘驗筆錄）
      ，並非禁行機車、專供四輪以上之汽車行駛之快車道，而
      是機慢車亦可行駛之混合車道（台北市市區道路工程設計
      規範第3 條參照），則被害人陳秋祥既非擅自進入快車道
      ，被告所為，自不該當前開減刑規定，附此敘明。
    (四)本院審酌被告身為236 路之公車司機，為從事業務之人，
      對於道路交通安全規則之相關規定，當要比一般人更加熟
      稔並注意遵守，竟於前開時、地，未注意被害人陳秋祥穿
      越道路之車前狀況，隨時採取必要之安全措施，而撞擊被
      害人陳秋祥，致其倒地受有傷害，終因傷重不治死亡之犯
      罪手段、所受之損害、犯罪後仍然矢口否認有何過失，且
      至今仍未與被害人陳秋祥家屬和解，人命關天，本應處以
      重刑，惟本院參酌前開肇事之起因，主要係被害人陳秋祥
      擅自穿越前開道路，亦即被害人陳秋祥應負該肇事之大部
      分過失責任等情狀，量處被告如主文所示之刑，並諭知易
      科罰金之折算標準。
據上論斷，應依刑事訴訟法第299 條第1 項前段、刑法第276 條
第2 項、第62條前段、第41條第1 項前段、罰金罰鍰提高標準條
例第1 條前段、第2 條，判決如主文。
本案經檢察官黃紋綦到庭執行職務
中    華    民    國    95    年    2     月    23    日
                  交通法庭  審判長法  官  梁耀鑌
                                  法  官  蔡正雄
                                  法  官  蔡守訓
以上正本證明與原本無異。
如不服本判決，應於判決送達後10日內，向本院提出上訴狀。
                                  書記官  廖純瑜
中    華    民    國    95    年    2     月    23    日


司法院資訊處製作；財團法人民間司法改革基金會備份。
